# Variables modelo

## Agregar variables de trayectoria de los distintos modelos {.unnumbered}

```{r}
elsoc_salud_modelo <- elsoc_salud
```


```{r}

elsoc_salud_modelo$trayectoria_gmm.4lin <- factor(elsoc_salud %>% 
                                             left_join(lcmm4_lin$pprob %>% select(idencuesta, class),
                                                       by = 'idencuesta') %>%
                                             pull(class),
                                           levels = c(3, 1, 2, 4),
                                           labels = c('Trayectoria asintomatica', 
                                                      'Trayectoria sintomas moderados descendente', 
                                                      'Trayectoria de sintomas ascendente',
                                                      'Trayectoria sintomas severos persistentes'))

elsoc_salud_modelo$trayectoria_gmm.5lin <- factor(elsoc_salud %>%
                                             left_join(lcmm5_lin$pprob %>% select(idencuesta, class),
                                                       by = 'idencuesta') %>%
                                             pull(class),
                                             levels = c(2, 4, 5, 3, 1),
                              labels = c('Trayectoria baja-media',
                                         'Trayectoria media-moderada',
                                         'Trayectoria descendente',
                                         'Trayectoria ascendente',
                                         'Trayectoria alta-moderada'))

sjmisc::frq(elsoc_salud_modelo$trayectoria_gmm.4lin)
sjmisc::frq(elsoc_salud_modelo$trayectoria_gmm.5lin)

```

## Agregar variables independientes {.unnumbered}

```{r df-salud-modelo, cache=FALSE}

elsoc_salud_modelo <- elsoc_salud_modelo %>% 
    filter(!elsoc::is_nsnr(m30_w01, m30_w02, m30_w03, m30_w04, m30b_w05)) %>% 
  mutate(
    
    # Variables de ingreso:
    m30_w01 = 1000*as.numeric(car::recode(m30_w01, "1 = 220; 2 = 250; 3 = 305; 4 = 355; 5 = 400; 6 = 445; 7 = 490; 
                                      8 = 535; 9 = 585; 10 = 640; 11 = 700; 12 = 765; 13 = 845; 14 = 935;
                                      15 = 1040; 16 = 1180; 17 = 1375; 18 = 1670; 19 = 2275; 20 = 2700; NA = NA")),
    m29_w01_imp = ifelse(is_nsnr(m29_w01), m30_w01, m29_w01),
    ypc_w01 = m29_w01_imp / nhogar1_w01,
    
    m30_w02 = 1000*as.numeric(car::recode(m30_w02, "1 = 220; 2 = 250; 3 = 305; 4 = 355; 5 = 400; 6 = 445; 7 = 490; 
                                      8 = 535; 9 = 585; 10 = 640; 11 = 700; 12 = 765; 13 = 845; 14 = 935;
                                      15 = 1040; 16 = 1180; 17 = 1375; 18 = 1670; 19 = 2275; 20 = 2700; NA = NA")),
    m29_w02_imp = ifelse(is_nsnr(m29_w02), m30_w02, m29_w02),
    ypc_w02 = m29_w02_imp / nhogar1_w01,    
    
    m30_w03 = 1000*as.numeric(car::recode(m30_w03, "1 = 220; 2 = 250; 3 = 305; 4 = 355; 5 = 400; 6 = 445; 7 = 490; 
                                      8 = 535; 9 = 585; 10 = 640; 11 = 700; 12 = 765; 13 = 845; 14 = 935;
                                      15 = 1040; 16 = 1180; 17 = 1375; 18 = 1670; 19 = 2275; 20 = 2700; NA = NA")),
    m29_w03_imp = ifelse(is_nsnr(m29_w03), m30_w03, m29_w03),
    ypc_w03 = m29_w03_imp / ifelse(is_nsnr(m54_w03), NA, m54_w03),
    
    m30_w04 = 1000*as.numeric(car::recode(m30_w04, "1 = 220; 2 = 250; 3 = 305; 4 = 355; 5 = 400; 6 = 445; 7 = 490; 
                                      8 = 535; 9 = 585; 10 = 640; 11 = 700; 12 = 765; 13 = 845; 14 = 935;
                                      15 = 1040; 16 = 1180; 17 = 1375; 18 = 1670; 19 = 2275; 20 = 2700; NA = NA")),
    m29_w04_imp = ifelse(is_nsnr(m29_w04), m30_w04, m29_w04),
    ypc_w04 = m29_w04_imp / ifelse(is_nsnr(m54_w04), NA, m54_w04),
    
    log_ing = log((ypc_w01 + ypc_w02 + ypc_w03 + ypc_w04)/5),
    
    quintil_w01 = statar::xtile(ypc_w01, n = 5, wt = ponderador02_w01),
    quintil_w01 = factor(quintil_w01,
                         levels = 1:5,
                         labels = glue::glue('Quintil {1:5}')),
    quintil_w02 = statar::xtile(ypc_w02, n = 5, wt = ponderador02_w02),
    quintil_w02 = factor(quintil_w02,
                         levels = 1:5,
                         labels = glue::glue('Quintil {1:5}')),
    quintil_w03 = statar::xtile(ypc_w03, n = 5, wt = ponderador02_w03),
    quintil_w03 = factor(quintil_w03,
                         levels = 1:5,
                         labels = glue::glue('Quintil {1:5}')),
    quintil_w04 = statar::xtile(ypc_w04, n = 5, wt = ponderador02_w04),
    quintil_w04 = factor(quintil_w04,
                         levels = 1:5,
                         labels = glue::glue('Quintil {1:5}')),
   
    # Nivel educacional: 
    educ_w01 = factor(car::recode(m01_w01, recodes = "1:3 = 1; 4:5 = 2; 6:7 = 3; 8:10 = 4"),
                       levels = 1:4,
                       labels = c("Basica", "Media", "Tecnica", "Universitaria")),

    # Situacion ocupacional:
    ocup_w01 = factor(car::recode(m02_w01, "1:3 = 1; 6 = 2; c(4, 5, 8, 9) = 3; 7 = 4"),
                      levels = 1:4,
                      labels = c('Ocupado', 'Desempleado', 'Inactivo', 'Trabajo no remunerado')),
    ocup_w02 = factor(car::recode(m02_w02, "1:3 = 1; 6 = 2; c(4, 5, 8, 9) = 3; 7 = 4"),
                      levels = 1:4,
                      labels = c('Ocupado', 'Desempleado', 'Inactivo', 'Trabajo no remunerado')),
    ocup_w03 = factor(car::recode(m02_w03, "1:3 = 1; 6 = 2; c(4, 5, 8, 9) = 3; 7 = 4"),
                      levels = 1:4,
                      labels = c('Ocupado', 'Desempleado', 'Inactivo', 'Trabajo no remunerado')),
    ocup_w04 = factor(car::recode(m02_w04, "1:3 = 1; 6 = 2; c(4, 5, 8, 9) = 3; 7 = 4"),
                      levels = 1:4,
                      labels = c('Ocupado', 'Desempleado', 'Inactivo', 'Trabajo no remunerado')),
    
    
    # Sobrecarga de deudas
    sobrecarga_deuda_w01 = factor(car::recode(m43_w01, "1:2 = 1; 4:5 = 2; else = NA"),
                                  labels = c('Nada/No muy sobrecargado', 
                                             'Bastante/Muy sobrecargado')),

    sobrecarga_deuda_w03 = factor(car::recode(m43_w03, "1:2 = 1; 4:5 = 2; else = NA"),
                                  labels = c('Nada/No muy sobrecargado', 
                                             'Bastante/Muy sobrecargado')),

    # Apoyo social
    apoyo_social_w01 = factor(car::recode(s12_w01, "1:2 = 1; 3:4 = 2; 5 = 3"),
                              levels = 1:3,
                              labels = c('Apoyo social bajo', 'Apoyo social medio', 'Apoyo social alto')),
    apoyo_social_w03 = factor(car::recode(s12_w03, "1:2 = 1; 3:4 = 2; 5 = 3"),
                              levels = 1:3,
                              labels = c('Apoyo social bajo', 'Apoyo social medio', 'Apoyo social alto')),
    
    # Actividad fisica regular
    activ_fisica_w01 = factor(s04_w01 %in% 1:3,
                              labels = c('Sin actividad fisica regular', 'Con actividad fisica regular')),
    activ_fisica_w03 = factor(s04_w03 %in% 1:3,
                              labels = c('Sin actividad fisica regular', 'Con actividad fisica regular')),
    
    # Estado de salud
    salud_w01 = factor(car::recode(s03_w01, "1 = 1; 2:3 = 2; 4:5 = 3; else = NA"),
                       labels = c('Mala', 'Regular/buena', 'Muy buena/excelente')),
    salud_w02 = factor(car::recode(s03_w02, "1 = 1; 2:3 = 2; 4:5 = 3; else = NA"),
                       labels = c('Mala', 'Regular/buena', 'Muy buena/excelente')),
    salud_w03 = factor(car::recode(s03_w03, "1 = 1; 2:3 = 2; 4:5 = 3; else = NA"),
                       labels = c('Mala', 'Regular/buena', 'Muy buena/excelente')),
    salud_w04 = factor(car::recode(s03_w04, "1 = 1; 2:3 = 2; 4:5 = 3; else = NA"),
                       labels = c('Mala', 'Regular/buena', 'Muy buena/excelente')),
    salud_w05 = factor(car::recode(s03_w05, "1 = 1; 2:3 = 2; 4:5 = 3; else = NA"),
                       labels = c('Mala', 'Regular/buena', 'Muy buena/excelente')),
    
    # Fumador
    fuma_w01 = factor(s08_w01 >= 1,
                      labels = c('No fuma', 'Fumador')),
    fuma_w03 = factor(s08_w03 >= 1,
                      labels = c('No fuma', 'Fumador')),
    
    # IMC
    imc_w01 = ifelse(is_nsnr(s06_w01), NA, s06_w01) / (ifelse(is_nsnr(s05_w01), NA, s05_w01/100))^2,
    imc_w03 = ifelse(is_nsnr(s06_w03), NA, s06_w03) / (ifelse(is_nsnr(s05_w03), NA, s05_w03/100))^2,
    
    # Personalidad

    s22_01_w02 = ifelse(is_nsnr(s22_01_w02), NA, s22_01_w02),
    s22_02_w02 = ifelse(is_nsnr(s22_02_w02), NA, s22_02_w02),
    s22_03_w02 = ifelse(is_nsnr(s22_03_w02), NA, s22_03_w02),
    s22_04_w02 = ifelse(is_nsnr(s22_04_w02), NA, s22_04_w02),
    s22_05_w02 = ifelse(is_nsnr(s22_05_w02), NA, s22_05_w02),
    s22_06_w02 = ifelse(is_nsnr(s22_06_w02), NA, s22_06_w02),
    s22_07_w02 = ifelse(is_nsnr(s22_07_w02), NA, s22_07_w02),
    s22_08_w02 = ifelse(is_nsnr(s22_08_w02), NA, s22_08_w02),
    s22_09_w02 = ifelse(is_nsnr(s22_09_w02), NA, s22_09_w02),
    s22_10_w02 = ifelse(is_nsnr(s22_10_w02), NA, s22_10_w02),
    
    extraversion_w02 = 6 - (s22_01_w02) + s22_06_w02 ,
    agreeableness_w02 = s22_02_w02 + 6 - s22_07_w02,
    conscientiousness_w02 = 6 - s22_03_w02 + s22_08_w02 ,
    neuroticism_w02 = 6 - s22_04_w02 + s22_09_w02,
    openness_w02 = 6 - s22_05_w02 + s22_10_w02,
    
    # Direccion vida
    proyecto_vida_w03 = factor(s30_01_w03 %in% 4:5,
                           labels = c('No decidido direccion de vida', 'Decidido direccion de vida')),
    
    # Desigualdad percibida
    
    percepcion_desigualdad_w01 = factor(c18_11_w01 %in% 4:5,
                                        labels = c('Desigualdad no muy grande', 'Desigualdad muy grande')),
    percepcion_desigualdad_w02 = factor(c18_11_w02 %in% 4:5,
                                        labels = c('Desigualdad no muy grande', 'Desigualdad muy grande')),
    percepcion_desigualdad_w03 = factor(c18_11_w03 %in% 4:5,
                                        labels = c('Desigualdad no muy grande', 'Desigualdad muy grande')),
    percepcion_desigualdad_w04 = factor(c18_11_w04 %in% 4:5,
                                        labels = c('Desigualdad no muy grande', 'Desigualdad muy grande'))
    
  )

```

## Crear y agregar trayectorias de variables independientes

```{r}

comparar_clusters <- function(.data, vars, K = 10) {
  
  seq <- TraMineR::seqdef(.data, 
                        var = vars,
                        weights = .data$ponderador02_w01)
  dist <- TraMineR::seqdist(seq,
                          method = "LCS",
                          with.missing = TRUE)
  ward <- cluster::agnes(dist, diss = TRUE, method = 'ward')

  # Comparar soluciones con diferentes numeros de trayectorias (se prueban de 2 a 10 clusters)
  ward.range <- WeightedCluster::as.clustrange(ward, diss = dist, ncluster = K)
  
  # Visualizar clusters:
  ward.range$stats %>%
    mutate(clusters = 2:10) %>%
    pivot_longer(cols = c(ASWw, HG, PBC, HC),
                 names_to = 'indicador',
                 values_to = 'value') %>%
    group_by(indicador) %>%
    mutate(value = (value - mean(value, na.rm = TRUE)) / sd(value, na.rm = TRUE)) %>%
    ggplot(aes(y = value, x = clusters, color = indicador, group = indicador)) +
    geom_line() +
    scale_x_continuous(breaks = 2:10) +
    ylab('Valor estandarizado')
    
}


```


```{r}
trayectoria <- function(.data, vars, K, olas = 2016:2019, MISSING = TRUE, ...) {
  
seq <- TraMineR::seqdef(.data, 
                        var = vars,
                        ...,
                        weights = .data$ponderador02_w01)
dist <- TraMineR::seqdist(seq,
                          method = "LCS",
                          with.missing = MISSING)
ward <- cluster::agnes(dist, diss = TRUE, method = 'ward')

TraMineR::seqIplot(seq, group = stats::cutree(ward, k = K),
                   border = NA, 
                   space = 0, idxs = 0, xtlab = olas)

TraMineR::seqdplot(seq, group = stats::cutree(ward, k = K),
                   border = NA, 
                   space = 0)
}

```


### Situacion ocupacional (4 categorias) {.unnumbered}

```{r, cache=TRUE}

comparar_clusters(elsoc_salud_modelo,
            vars = c('ocup_w01', 'ocup_w02', 'ocup_w03', 'ocup_w04'))

trayectoria(elsoc_salud_modelo,
            vars = c('ocup_w01', 'ocup_w02', 'ocup_w03', 'ocup_w04'),
            cpal = c('palevioletred3', 'khaki3', 'steelblue3', 'palegreen3'),
            K = 3)

trayectoria(elsoc_salud_modelo,
            vars = c('ocup_w01', 'ocup_w02', 'ocup_w03', 'ocup_w04'),
            cpal = c('palevioletred3', 'khaki3', 'steelblue3', 'palegreen3'),
            K = 5)

trayectoria(elsoc_salud_modelo,
            vars = c('ocup_w01', 'ocup_w02', 'ocup_w03', 'ocup_w04'),
            cpal = c('palevioletred3', 'khaki3', 'steelblue3', 'palegreen3'),
            K = 6)

trayectoria(elsoc_salud_modelo,
            vars = c('ocup_w01', 'ocup_w02', 'ocup_w03', 'ocup_w04'),
            cpal = c('palevioletred3', 'khaki3', 'steelblue3', 'palegreen3'),
            K = 7)


```

```{r, cache=FALSE}
# Agregar trayectoria de 6 clusters
seq <- TraMineR::seqdef(elsoc_salud_modelo, 
                        var = c('ocup_w01', 'ocup_w02', 'ocup_w03', 'ocup_w04'),
                        weights = elsoc_salud_modelo$ponderador02_w01)
dist <- TraMineR::seqdist(seq,
                          method = "LCS",
                          with.missing = TRUE)
ward <- cluster::agnes(dist, diss = TRUE, method = 'ward')

elsoc_salud_modelo$trayectoria_ocup <- factor(stats::cutree(ward, k = 6),
                                               levels = c(3, 1, 4, 2, 5, 6),
                                               labels = c('Ocupados estables', 
                                                          'Pasan de inactividad a ocupacion',
                                                          'Ocupados con periodos sin ocupacion',
                                                          'Mayoritariamente inactivos',
                                                          'Mayoritariamente trabajo no remunerado',
                                                          'Mayoritariamente desempleados'))

```

### Sobrecarga por deudas {.unnumbered}


```{r, cache=TRUE}


comparar_clusters(elsoc_salud_modelo,
            vars = c('sobrecarga_deuda_w01', 'sobrecarga_deuda_w03'))

trayectoria(elsoc_salud_modelo,
            vars = c('sobrecarga_deuda_w01', 'sobrecarga_deuda_w03'),
            olas = c(2016, 2018),
            cpal = c('palevioletred3', 'palegreen3'),
            K = 4)

trayectoria(elsoc_salud_modelo,
            vars = c('sobrecarga_deuda_w01', 'sobrecarga_deuda_w03'),
            olas = c(2016, 2018),
            cpal = c('palevioletred3', 'palegreen3'),
            K = 5)

trayectoria(elsoc_salud_modelo,
            vars = c('sobrecarga_deuda_w01', 'sobrecarga_deuda_w03'),
            olas = c(2016, 2018),
            cpal = c('palevioletred3', 'palegreen3'),
            K = 6)

```

```{r, cache=TRUE}
# Agregar trayectoria de 3 clusters
seq <- TraMineR::seqdef(elsoc_salud_modelo, 
                        var = c('sobrecarga_deuda_w01', 'sobrecarga_deuda_w03'),
                        weights = elsoc_salud_modelo$ponderador02_w01)
dist <- TraMineR::seqdist(seq,
                          method = "LCS",
                          with.missing = TRUE)
ward <- cluster::agnes(dist, diss = TRUE, method = 'ward')

elsoc_salud_modelo$trayectoria_deuda <- factor(stats::cutree(ward, k = 5),
                                               levels = c(4, 3, 1, 2),
                                               labels = c('Nada/No muy sobrecargados deuda',
                                                          'Reduccion sobrecarga deuda',
                                                          'Aumento sobrecarga deuda',
                                                          'Bastante/muy sobrecargados deuda'))

```

### Actividad fisica regular {.unnumbered}

```{r, cache=TRUE}

comparar_clusters(elsoc_salud_modelo,
            vars = c('activ_fisica_w01', 'activ_fisica_w03'))

trayectoria(elsoc_salud_modelo,
            vars = c('activ_fisica_w01', 'activ_fisica_w03'),
            olas = c(2016, 2018),
            cpal = c('palegreen3', 'palevioletred3'),
            K = 2)

trayectoria(elsoc_salud_modelo,
            vars = c('activ_fisica_w01', 'activ_fisica_w03'),
            olas = c(2016, 2018),
            cpal = c('palegreen3', 'palevioletred3'),
            K = 4)

trayectoria(elsoc_salud_modelo,
            vars = c('activ_fisica_w01', 'activ_fisica_w03'),
            olas = c(2016, 2018),
            cpal = c('palegreen3', 'palevioletred3'),
            K = 5)

```

```{r, cache=TRUE}
# Agregar trayectoria de 3 clusters
seq <- TraMineR::seqdef(elsoc_salud_modelo, 
                        var = c('activ_fisica_w01', 'activ_fisica_w03'),
                        weights = elsoc_salud_modelo$ponderador02_w01)
dist <- TraMineR::seqdist(seq,
                          method = "LCS",
                          with.missing = TRUE)
ward <- cluster::agnes(dist, diss = TRUE, method = 'ward')

elsoc_salud_modelo$trayectoria_activ_fisica <- factor(stats::cutree(ward, k = 4),
                                                      levels = c(2, 3, 4, 1),
                                                      labels = c('Sin actividad fisica persistente',
                                                                 'Abandonan actividad fisica en 2021',
                                                                 'Se activan en 2021',
                                                                 'Con actividad fisica persistente'))

```


### Apoyo social {.unnumbered}

```{r tray-apoyo-social, cache=FALSE}

comparar_clusters(elsoc_salud_modelo,
            vars = c('apoyo_social_w01', 'apoyo_social_w03'))

trayectoria(elsoc_salud_modelo,
            vars = c('apoyo_social_w01', 'apoyo_social_w03'),
            cpal = c('palegreen3', 'palevioletred3', 'khaki3'),
            olas = c(2016, 2018),
            K = 4)

trayectoria(elsoc_salud_modelo,
            vars = c('apoyo_social_w01', 'apoyo_social_w03'),
            cpal = c('palegreen3', 'palevioletred3', 'khaki3'),
            olas = c(2016, 2018),
            K = 5)

```

```{r, cache=TRUE}
# Agregar trayectoria de 3 clusters
seq <- TraMineR::seqdef(elsoc_salud_modelo, 
                        var = c('apoyo_social_w01', 'apoyo_social_w03'),
                        weights = elsoc_salud_modelo$ponderador02_w01)
dist <- TraMineR::seqdist(seq,
                          method = "LCS",
                          with.missing = TRUE)
ward <- cluster::agnes(dist, diss = TRUE, method = 'ward')

elsoc_salud_modelo$trayectoria_apoyo_social <- factor(stats::cutree(ward, k = 5),
                                                      levels = c(5, 4, 2, 1, 3),
                                                      labels = c('Apoyo social estable', 
                                                                 'Apoyo social/decreciente', 
                                                                 'Apoyo social medio', 
                                                                 'Apoyo social cambiante',
                                                                 'Sin apoyo social'))

```


### Salud subjetiva {.unnumbered}

```{r, cache=TRUE}

comparar_clusters(elsoc_salud_modelo,
            vars = c('salud_w01', 'salud_w02', 'salud_w03', 'salud_w04', 'salud_w05'))

trayectoria(elsoc_salud_modelo,
            vars = c('salud_w01', 'salud_w02', 'salud_w03', 'salud_w04', 'salud_w05'),
            cpal = c('palevioletred3', 'palegreen3', 'khaki3'),
            K = 3)
trayectoria(elsoc_salud_modelo,
            vars = c('salud_w01', 'salud_w02', 'salud_w03', 'salud_w04', 'salud_w05'),
            cpal = c('palevioletred3', 'palegreen3', 'khaki3'),
            K = 4)
trayectoria(elsoc_salud_modelo,
            vars = c('salud_w01', 'salud_w02', 'salud_w03', 'salud_w04', 'salud_w05'),
            cpal = c('palevioletred3', 'palegreen3', 'khaki3'),
            K = 5)

```

```{r, cache=TRUE}
# Agregar trayectoria de 3 clusters
seq <- TraMineR::seqdef(elsoc_salud_modelo, 
                        var = c('salud_w01', 'salud_w02', 'salud_w03', 'salud_w04', 'salud_w05'),
                        weights = elsoc_salud_modelo$ponderador02_w01)
dist <- TraMineR::seqdist(seq,
                          method = "LCS",
                          with.missing = TRUE)
ward <- cluster::agnes(dist, diss = TRUE, method = 'ward')

elsoc_salud_modelo$trayectoria_salud <- factor(stats::cutree(ward, k = 4),
                                                      levels = c(4, 3, 2, 1),
                                                      labels = c('Salud subjetiva muy buena',
                                                      'Salud subjetiva regular/muy buena',
                                                      'Salud subjetiva regular',
                                                      'Salud subjetiva mala/regular'))

```

## Guardar datos para usar despues

```{r}
save(elsoc_salud_modelo, file = 'datos_salud_modelo.RData')

# sjlabelled::write_stata(x = elsoc_salud_modelo %>% 
#                           rename(trayectoria_om4_4 = trayectoria_om4.4,
#                                  trayectoria_om4_5 = trayectoria_om4.5,
#                                  trayectoria_gmm_4lin = trayectoria_gmm.4lin,
#                                  trayectoria_gmm_5lin = trayectoria_gmm.5lin
#                                  ), 
#                         path = 'datos_salud_modelo.dta')

```

