--- 
title: "Trayectorias de sintomatología depresiva"
site: bookdown::bookdown_site
documentclass: book
link-citations: yes
linkcolor: blue
geometry: "left=4cm, right=3cm, top=2.5cm, bottom=2.5cm"
fontsize: 12pt
linestretch: 1.5
toc-depth: 1
lof: True
lot: True
author: Álvaro Jiménez, Fabián Duarte, Edgardo Cerda
description: "Trayectorias de sintomatología depresiva"
github-repo: "edgardo-cerda/trayectorias-salud-mental"
always_allow_html: true
editor_options: 
  markdown: 
    wrap: 72
---

```{r setup, include=FALSE}
knitr::opts_chunk$set(echo = TRUE, warning = FALSE, message = FALSE, cache = FALSE )

```

# Cargar y preparar datos ELSOC {-}

<div style="text-align: justify">

## Cargar librerías

```{r, warning=FALSE, message=FALSE}
# Librerías básicas
library(tidyverse)
library(sjlabelled)

# Librerias análisis de secuencia
library(TraMineR)
library(TraMineRextras)
library(WeightedCluster)
library(cluster)

# Librería ELSOC
library(elsoc)

# Librerias graficos
library(ggpubr)
library(shiny)
library(plotly)

# Libreria analisis estadístico
library(nnet)
library(modelsummary)
library(lcmm)
library(rcompanion)
library(statar)

```


```{r}

# Cargar datos ELSOC:
elsoc::load_elsoc(data = 'wide')

# Crear variables de sintomatología depresiva por ola:
elsoc_salud <- elsoc_wide_2016_2021 %>% 
  
  # Se conservan observaciones presentes en las 5 olas
  filter(tipo_atricion == 1) %>% 
  
  # Crear variables de PHQ9
  purrr::map_at(.at = vars(starts_with('s11_0')), 
                .f = function(s) car::recode(s, "1 = 0; 2 = 1; 3 = 2; c(4, 5) = 3; c(-888, -999) = NA")) %>%
  as.data.frame() %>%  
  mutate(phq9_w01 = (s11_01_w01 + s11_02_w01 + s11_03_w01 + s11_04_w01 + s11_05_w01 + s11_06_w01 + s11_07_w01 + s11_08_w01 + s11_09_w01),
         phq9_w02 = (s11_01_w02 + s11_02_w02 + s11_03_w02 + s11_04_w02 + s11_05_w02 + s11_06_w02 + s11_07_w02 + s11_08_w02 + s11_09_w02),
         phq9_w03 = (s11_01_w03 + s11_02_w03 + s11_03_w03 + s11_04_w03 + s11_05_w03 + s11_06_w03 + s11_07_w03 + s11_08_w03 + s11_09_w03),
         phq9_w04 = (s11_01_w04 + s11_02_w04 + s11_03_w04 + s11_04_w04 + s11_05_w04 + s11_06_w04 + s11_07_w04 + s11_08_w04 + s11_09_w04),
         phq9_w05 = (s11_01_w05 + s11_02_w05 + s11_03_w05 + s11_04_w05 + s11_05_w05 + s11_06_w05 + s11_07_w05 + s11_08_w05 + s11_09_w05)) %>% 
  
  # Quitar NAs
  filter(!is.na(phq9_w01), !is.na(phq9_w02), !is.na(phq9_w03), !is.na(phq9_w04), !is.na(phq9_w05)) %>% 
  
  # Crear indicador de depresión en 4 y en 2 categorías:
  mutate(depr4_w01 = car::recode(phq9_w01, "0:4 = 1; 5:9 = 2; 10:14 = 3; 15:27 = 4"), 
         depr4_w02 = car::recode(phq9_w02, "0:4 = 1; 5:9 = 2; 10:14 = 3; 15:27 = 4"), 
         depr4_w03 = car::recode(phq9_w03, "0:4 = 1; 5:9 = 2; 10:14 = 3; 15:27 = 4"), 
         depr4_w04 = car::recode(phq9_w04, "0:4 = 1; 5:9 = 2; 10:14 = 3; 15:27 = 4"), 
         depr4_w05 = car::recode(phq9_w05, "0:4 = 1; 5:9 = 2; 10:14 = 3; 15:27 = 4"),
         depr2_w01 = car::recode(phq9_w01, "0:9 = 0; 10:27 = 1"), 
         depr2_w02 = car::recode(phq9_w02, "0:9 = 0; 10:27 = 1"), 
         depr2_w03 = car::recode(phq9_w03, "0:9 = 0; 10:27 = 1"),  
         depr2_w04 = car::recode(phq9_w04, "0:9 = 0; 10:27 = 1"), 
         depr2_w05 = car::recode(phq9_w05, "0:9 = 0; 10:27 = 1"),
         phq_sum = depr4_w01 + depr4_w02 + depr4_w03 + depr4_w04 + depr4_w05
         )


# Cargar datos ELSOC LONG:
elsoc::load_elsoc(data = 'long')

# Crear variables de sintomatología depresiva por ola LONG:
elsoc_salud_long <- elsoc_long_2016_2021 %>% 
  
  # Se conservan observaciones presentes en las 5 olas
  filter(tipo_atricion == 1) %>% 
  
  # Crear variables de PHQ9
  purrr::map_at(.at = vars(starts_with('s11_0')), 
                .f = function(s) car::recode(s, "1 = 0; 2 = 1; 3 = 2; c(4, 5) = 3; c(-888, -999) = NA")) %>%
  as.data.frame() %>%  
  mutate(phq9 = (s11_01 + s11_02 + s11_03 + s11_04 + s11_05 + s11_06 + s11_07 + s11_08 + s11_09)) %>% 
  
  # Quitar NAs
  filter(!is.na(phq9)) %>% 
  
  # Crear indicador de depresión en 4 y en 2 categorías:
  mutate(depr4 = car::recode(phq9, "0:4 = 1; 5:9 = 2; 10:14 = 3; 15:27 = 4"), 
         depr2 = car::recode(phq9, "0:9 = 0; 10:27 = 1"))


```

<!--chapter:end:index.Rmd-->


# Trayectorias de sintomatología depresiva. Modelo Optimal-Matching

## Secuencia de depresión con 4 categorías:

```{r, cache = TRUE}
# Crear objeto con secuencias
seq.depr4 <- TraMineR::seqdef(elsoc_salud, 
                             var = c('depr4_w01', 'depr4_w02', 'depr4_w03', 'depr4_w04', 'depr4_w05'), 
                             states = c('Sin síntomas', 'Síntomas medios', 'Síntomas moderados', 'Síntomas severos'), 
                             labels = c('Sin síntomas', 'Síntomas medios', 'Sintomas moderados', 'Síntomas severos'),
                             weights = elsoc_salud$ponderador02_w01,
                             cpal = c('lightgreen', 'mediumturquoise', 'skyblue3', 'slateblue4'))
```

### Gráfico de secuencias:

Muestra todas las secuencias, ordenadas según la suma total del indice phq9 (sumando las 5 olas)

```{r, cache = TRUE}

TraMineR::seqIplot(seq.depr4, border = NA, xtlab = c(2016:2019, 2021),
                   space = 0, sortv = elsoc_salud$phq_sum)


```

### Frecuencia de estados y transiciones

```{r, cache = TRUE}
seqstatd(seq.depr4)

seqtrate(seq.depr4)

```


### Clusters de secuencias:

```{r, cache = TRUE}
# Medir distancias entre secuencias usando analisis de secuencias usando optimal matching analysis

# Se define matriz de costos de sustitución basados en valores medios de indice phq9
substitution_cost_matrix <- as.matrix(rbind(c(0, 5, 10, 19),
                                            c(5, 0, 5, 14),
                                            c(10, 5, 0, 9),
                                            c(19, 14, 9, 0)))

dist.depr4 <- TraMineR::seqdist(seq.depr4,
                               method = "OM",
                               sm = substitution_cost_matrix)

# Construir tipos de trayectorias con analisis de cluster jerarquico Ward
ward.depr4 <- cluster::agnes(dist.depr4, diss = TRUE, method = 'ward')
```

#### Indicadores de calidad de partición: {-}

Se evalúa según los indicadores:

```{r, cache = TRUE}
kableExtra::kbl(data.frame(indicador = c('Point Biserial Correlation', "Hubert's Somers' D", 
                                 "Hubert's C", "Average Silhouette Width (weighted)"),
                   abreviacion = c('PBC', 'HGSD', 'HC', 'ASWw'),
                   interpretacion = c('Mide la capacidad de la clusterización de reproducir las distancias',
                                      'Mide la capacidad de la clusterización de reproducir las distancias tomando en cuenta empates en distancias',
                                      'Mide la brecha entre la clusterización obtenida y la mejor partición teóricamente posible con este número de grupos y distancias',
                                      'Mide la coherencia de asignaciones. Alta coherencia indica una alta distancia entre grupos y fuerte homogeneidad inter-grupal')))

```

```{r, cache = TRUE}
# Comparar soluciones con diferentes numeros de trayectorias (se prueban de 2 a 10 clusters)
ward.range.depr4 <- WeightedCluster::as.clustrange(ward.depr4,
                                                  diss = dist.depr4, 
                                                  ncluster = 10)


# Visualizar clusters:
ward.range.depr4$stats %>%
  mutate(clusters = 2:10) %>%
  pivot_longer(cols = c(ASWw, HG, PBC, HC),
               names_to = 'indicador',
               values_to = 'value') %>%
  group_by(indicador) %>%
  mutate(value = (value - mean(value, na.rm = TRUE)) / sd(value, na.rm = TRUE)) %>%
  ggplot(aes(y = value, x = clusters, color = indicador, group = indicador)) +
  geom_line() +
  scale_x_continuous(breaks = 2:10)

```

Para ASWw, HG y PBC, mientras más alto el valor indica una mejor calidad en la partición. Para HC mientras más bajo es mejor. Los mejores valores parecen estar entre 4 y 5 clusters.


### Graficos de secuencias por clusters

Pruebas con 4-5 clusters


```{r, cache = TRUE}


TraMineR::seqfplot(seq.depr4, group = stats::cutree(ward.depr4, k = 4),
                   border = NA, 
                   space = 0, idxs = 0, xtlab = c(2016:2019, 2021))

TraMineR::seqdplot(seq.depr4, group = stats::cutree(ward.depr4, k = 4),
                   border = NA, 
                   space = 0)


```



```{r, cache = TRUE}
TraMineR::seqfplot(seq.depr4, group = stats::cutree(ward.depr4, k = 5),
                   border = NA, 
                   space = 0, idxs = 0, xtlab = c(2016:2019, 2021))

TraMineR::seqdplot(seq.depr4, group = stats::cutree(ward.depr4, k = 5),
                   border = NA, 
                   space = 0)

```


### Opción preferida: 5 clusters

Me gusta la opción con 5 clusters. Nombres provisorios:
 - Trayectoria alta/moderada
 - Trayectoria descendente
 - Trayectoria ascendente
 - Trayectoria media/moderada
 - Trayectoria baja/media
 

```{r, cache = TRUE}

seq.depr4$cluster <- factor(stats::cutree(ward.depr4, k = 5), 
                            levels = 1:5,
                            labels = c('Trayectoria alta/moderada', 
                     'Trayectoria descendente', 
                     'Trayectoria ascendente', 
                     'Trayectoria media/moderada', 
                     'Trayectoria baja/media'))

TraMineR::seqfplot(seq.depr4, group = seq.depr4$cluster,
                   border = NA,
                   space = 0, idxs = 0, 
                   xtlab = c(2016:2019, 2021))

TraMineR::seqdplot(seq.depr4, group = seq.depr4$cluster,
                   border = NA,
                   space = 0, 
                   xtlab = c(2016:2019, 2021))

```


<!--chapter:end:01-modelo-optimal-matching.Rmd-->

# Trayectorias de sintomatologia depresiva. Modelo Latent Class Mixed Model (LCMM)

```{r}
set.seed(123)

```

## Identificar trayectorias:

### Modelos de trayectorias lineales: {-}

Se usa el modelo de 1 clase para fijar los valores iniciales a iterar:

```{r, results=FALSE, cache = TRUE}
lcmm1_lin <- hlme(phq9 ~ ola, subject = "idencuesta", ng = 1, 
              data = elsoc_salud_long)

lcmm2_lin <- gridsearch(rep = 10, maxiter = 10, minit = lcmm1_lin, 
                    hlme(phq9 ~ ola, mixture = ~ ola, subject = "idencuesta", ng = 2, 
                         data = elsoc_salud_long))

lcmm3_lin <- gridsearch(rep = 10, maxiter = 10, minit = lcmm1_lin, 
                    hlme(phq9 ~ ola, mixture = ~ ola, subject = "idencuesta", ng = 3, 
                         data = elsoc_salud_long))

lcmm4_lin <- gridsearch(rep = 10, maxiter = 10, minit = lcmm1_lin, 
                    hlme(phq9 ~ ola, mixture = ~ ola, subject = "idencuesta", ng = 4, 
                         data = elsoc_salud_long))

lcmm5_lin <- gridsearch(rep = 10, maxiter = 10, minit = lcmm1_lin, 
                    hlme(phq9 ~ ola, mixture = ~ ola, subject = "idencuesta", ng = 5, 
                         data = elsoc_salud_long))

lcmm6_lin <- gridsearch(rep = 10, maxiter = 10, minit = lcmm1_lin, 
                    hlme(phq9 ~ ola, mixture = ~ ola, subject = "idencuesta", ng = 6, 
                         data = elsoc_salud_long))
```

### Modelos de trayectorias cuadráticas: {-}

```{r, results=FALSE, cache = TRUE}

lcmm1_quad <- hlme(phq9 ~ poly(ola, degree = 2, raw = TRUE), subject = "idencuesta", ng = 1, 
              data = elsoc_salud_long)

lcmm2_quad <- gridsearch(rep = 10, maxiter = 10, minit = lcmm1_quad, 
                    hlme(phq9 ~ ola + I(ola^2), mixture = ~ ola + I(ola^2),
                         subject = "idencuesta", ng = 2, 
                         data = elsoc_salud_long))

lcmm3_quad <- gridsearch(rep = 10, maxiter = 10, minit = lcmm1_quad, 
                    hlme(phq9 ~ ola + I(ola^2), mixture = ~ ola + I(ola^2),
                         subject = "idencuesta", ng = 3, 
                         data = elsoc_salud_long))

lcmm4_quad <- gridsearch(rep = 10, maxiter = 10, minit = lcmm1_quad, 
                    hlme(phq9 ~ ola + I(ola^2), mixture = ~ ola + I(ola^2),
                         subject = "idencuesta", ng = 4, 
                         data = elsoc_salud_long))

lcmm5_quad <- gridsearch(rep = 10, maxiter = 10, minit = lcmm1_quad, 
                    hlme(phq9 ~ ola + I(ola^2), mixture = ~ ola + I(ola^2),
                         subject = "idencuesta", ng = 5, 
                         data = elsoc_salud_long))

lcmm6_quad <- gridsearch(rep = 10, maxiter = 10, minit = lcmm1_quad, 
                    hlme(phq9 ~ ola + I(ola^2), mixture = ~ ola + I(ola^2),
                         subject = "idencuesta", ng = 6, 
                         data = elsoc_salud_long))

```

### Comparación resultados {-}

```{r, results=FALSE}
# Comparar resultados:
resultados_comparados <- summarytable(lcmm1_lin, lcmm1_quad, 
                             lcmm2_lin, lcmm2_quad, 
                             lcmm3_lin, lcmm3_lin,
                             lcmm4_lin, lcmm4_quad, 
                             lcmm5_lin, lcmm5_quad,
                             lcmm6_lin, lcmm6_quad)
```


```{r}
kableExtra::kbl(resultados_comparados[,1:4],
                digits = 1)

kableExtra::kbl(resultados_comparados[,5:9],
                digits = 1)

```

## Principales trayectorias

Según criterios de información debería estar entre 4y 5 clases:


```{r, cache = TRUE}
summary(lcmm4_lin)

pred_lcmm4_lin <- predictY(lcmm4_lin, data.frame(ola = 1:5))

plot(pred_lcmm4_lin, ylim = c(0, 27))

```


```{r, cache = TRUE}
summary(lcmm4_quad)

pred_lcmm4_quad <- predictY(lcmm4_quad, data.frame(ola = 1:5))

plot(pred_lcmm4_quad, ylim = c(0, 27))

```


```{r, cache = TRUE}
summary(lcmm5_lin)

pred_lcmm5_lin <- predictY(lcmm5_lin, data.frame(ola = 1:5))

plot(pred_lcmm5_lin, ylim = c(0, 27))

```


```{r, cache = TRUE}
summary(lcmm5_quad)

pred_lcmm5_quad <- predictY(lcmm5_quad, data.frame(ola = 1:5))

plot(pred_lcmm5_quad, ylim = c(0, 27))

```

<!--chapter:end:02-modelo-lcmm.Rmd-->

# Variables modelo

## Agregar variables de trayectoria de los distintos modelos {.unnumbered}

```{r}
elsoc_salud_modelo <- elsoc_salud

```

```{r}

elsoc_salud_modelo$trayectoria_om4.4 <- factor(stats::cutree(ward.depr4, k = 5),
                                        levels = c(4, 2, 3, 1),
                              labels = c('Trayectoria baja-media',
                                         'Trayectoria media-moderada',
                                         'Trayectoria ascendente',
                                         'Trayectoria alta-moderada'))

elsoc_salud_modelo$trayectoria_om4.5 <- factor(stats::cutree(ward.depr4, k = 5),
                                        levels = c(5, 4, 2, 3, 1),
                              labels = c('Trayectoria baja-media',
                                         'Trayectoria media-moderada',
                                         'Trayectoria descendente',
                                         'Trayectoria ascendente',
                                         'Trayectoria alta-moderada'))

elsoc_salud_modelo$trayectoria_gmm.4lin <- factor(elsoc_salud %>% 
                                             left_join(lcmm4_lin$pprob %>% select(idencuesta, class),
                                                       by = 'idencuesta') %>%
                                             pull(class),
                                           levels = c(4, 3, 1, 2),
                                           labels = c('Trayectoria baja', 'Trayectoria media', 
                                                      'Trayectoria descendente', 'Trayectoria ascendente'))

elsoc_salud_modelo$trayectoria_gmm.5lin <- factor(elsoc_salud %>%
                                             left_join(lcmm5_lin$pprob %>% select(idencuesta, class),
                                                       by = 'idencuesta') %>%
                                             pull(class),
                                           levels = c(1, 4, 5, 2, 3),
                                           labels = c('Trayectoria baja', 'Trayectoria media', 
                                                      'Trayectoria media-descendente', 'Trayectoria media-ascendente', 
                                                      'Trayectoria alta-descendente'))


```

## Agregar variables independientes {.unnumbered}

```{r}

elsoc_salud_modelo <- elsoc_salud_modelo %>% 
    filter(!elsoc::is_nsnr(m30_w01, m30_w02, m30_w03, m30_w04, m30b_w05)) %>% 
  mutate(
    
    # Variables de ingreso:
    m30_w01 = 1000*as.numeric(car::recode(m30_w01, "1 = 220; 2 = 250; 3 = 305; 4 = 355; 5 = 400; 6 = 445; 7 = 490; 
                                      8 = 535; 9 = 585; 10 = 640; 11 = 700; 12 = 765; 13 = 845; 14 = 935;
                                      15 = 1040; 16 = 1180; 17 = 1375; 18 = 1670; 19 = 2275; 20 = 2700; NA = NA")),
    m29_w01_imp = ifelse(is_nsnr(m29_w01), m30_w01, m29_w01),
    ypc_w01 = m29_w01_imp / nhogar1_w01,
    
    m30_w02 = 1000*as.numeric(car::recode(m30_w02, "1 = 220; 2 = 250; 3 = 305; 4 = 355; 5 = 400; 6 = 445; 7 = 490; 
                                      8 = 535; 9 = 585; 10 = 640; 11 = 700; 12 = 765; 13 = 845; 14 = 935;
                                      15 = 1040; 16 = 1180; 17 = 1375; 18 = 1670; 19 = 2275; 20 = 2700; NA = NA")),
    m29_w02_imp = ifelse(is_nsnr(m29_w02), m30_w02, m29_w02),
    ypc_w02 = m29_w02_imp / nhogar1_w01,    
    
    m30_w03 = 1000*as.numeric(car::recode(m30_w03, "1 = 220; 2 = 250; 3 = 305; 4 = 355; 5 = 400; 6 = 445; 7 = 490; 
                                      8 = 535; 9 = 585; 10 = 640; 11 = 700; 12 = 765; 13 = 845; 14 = 935;
                                      15 = 1040; 16 = 1180; 17 = 1375; 18 = 1670; 19 = 2275; 20 = 2700; NA = NA")),
    m29_w03_imp = ifelse(is_nsnr(m29_w03), m30_w03, m29_w03),
    ypc_w03 = m29_w03_imp / ifelse(is_nsnr(m54_w03), NA, m54_w03),
    
    m30_w04 = 1000*as.numeric(car::recode(m30_w04, "1 = 220; 2 = 250; 3 = 305; 4 = 355; 5 = 400; 6 = 445; 7 = 490; 
                                      8 = 535; 9 = 585; 10 = 640; 11 = 700; 12 = 765; 13 = 845; 14 = 935;
                                      15 = 1040; 16 = 1180; 17 = 1375; 18 = 1670; 19 = 2275; 20 = 2700; NA = NA")),
    m29_w04_imp = ifelse(is_nsnr(m29_w04), m30_w04, m29_w04),
    ypc_w04 = m29_w04_imp / ifelse(is_nsnr(m54_w04), NA, m54_w04),
    
    m30b_w05 = 1000*as.numeric(car::recode(m30b_w05, "1 = 225; 2 = 575; 3 = 850; 4 = 1250; 5 = 1750; NA = NA")),
    m29_w05_imp = ifelse(is_nsnr(m29_w05), m30b_w05, m29_w05),
    ypc_w05 = m29_w05_imp / ifelse(is_nsnr(m54_w05), NA, m54_w05),
    
    log_ing = log((ypc_w01 + ypc_w02 + ypc_w03 + ypc_w04 + ypc_w05)/5),
    
    quintil_w01 = statar::xtile(ypc_w01, n = 5, wt = ponderador02_w01),
    quintil_w01 = factor(quintil_w01,
                         levels = 1:5,
                         labels = glue::glue('Quintil {1:5}')),
    quintil_w02 = statar::xtile(ypc_w02, n = 5, wt = ponderador02_w02),
    quintil_w02 = factor(quintil_w02,
                         levels = 1:5,
                         labels = glue::glue('Quintil {1:5}')),
    quintil_w03 = statar::xtile(ypc_w03, n = 5, wt = ponderador02_w03),
    quintil_w03 = factor(quintil_w03,
                         levels = 1:5,
                         labels = glue::glue('Quintil {1:5}')),
    quintil_w04 = statar::xtile(ypc_w04, n = 5, wt = ponderador02_w04),
    quintil_w04 = factor(quintil_w04,
                         levels = 1:5,
                         labels = glue::glue('Quintil {1:5}')),
    quintil_w05 = statar::xtile(ypc_w05, n = 5, wt = ponderador02_w05),
    quintil_w05 = factor(quintil_w05,
                         levels = 1:5,
                         labels = glue::glue('Quintil {1:5}')),
   
    # Situación ocupacional:
    ocup_w01 = factor(car::recode(m02_w01, "1:3 = 1; 6 = 2; c(4, 5, 7, 8, 9) = 3"),
                      levels = 1:3,
                      labels = c('Ocupado', 'Desempleado', 'Inactivo')),
    ocup_w02 = factor(car::recode(m02_w02, "1:3 = 1; 6 = 2; c(4, 5, 7, 8, 9) = 3"),
                      levels = 1:3,
                      labels = c('Ocupado', 'Desempleado', 'Inactivo')),
    ocup_w03 = factor(car::recode(m02_w03, "1:3 = 1; 6 = 2; c(4, 5, 7, 8, 9) = 3"),
                      levels = 1:3,
                      labels = c('Ocupado', 'Desempleado', 'Inactivo')),
    ocup_w04 = factor(car::recode(m02_w04, "1:3 = 1; 6 = 2; c(4, 5, 7, 8, 9) = 3"),
                      levels = 1:3,
                      labels = c('Ocupado', 'Desempleado', 'Inactivo')),
    ocup_w05 = factor(car::recode(m02_w05, "1:3 = 1; 6 = 2; c(4, 5, 7, 8, 9) = 3"),
                      levels = 1:3,
                      labels = c('Ocupado', 'Desempleado', 'Inactivo')),
    
    ocup2_w01 = factor(car::recode(m02_w01, "1:3 = 1; 6 = 2; c(4, 5, 8, 9) = 3; 7 = 4"),
                      levels = 1:4,
                      labels = c('Ocupado', 'Desempleado', 'Inactivo', 'Trabajo no remunerado')),
    ocup2_w02 = factor(car::recode(m02_w02, "1:3 = 1; 6 = 2; c(4, 5, 8, 9) = 3; 7 = 4"),
                      levels = 1:4,
                      labels = c('Ocupado', 'Desempleado', 'Inactivo', 'Trabajo no remunerado')),
    ocup2_w03 = factor(car::recode(m02_w03, "1:3 = 1; 6 = 2; c(4, 5, 8, 9) = 3; 7 = 4"),
                      levels = 1:4,
                      labels = c('Ocupado', 'Desempleado', 'Inactivo', 'Trabajo no remunerado')),
    ocup2_w04 = factor(car::recode(m02_w04, "1:3 = 1; 6 = 2; c(4, 5, 8, 9) = 3; 7 = 4"),
                      levels = 1:4,
                      labels = c('Ocupado', 'Desempleado', 'Inactivo', 'Trabajo no remunerado')),
    ocup2_w05 = factor(car::recode(m02_w05, "1:3 = 1; 6 = 2; c(4, 5, 8, 9) = 3; 7 = 4"),
                      levels = 1:4,
                      labels = c('Ocupado', 'Desempleado', 'Inactivo', 'Trabajo no remunerado')),
    
    # Insatisfacción con el ingreso
    insatisf_ing_w01 = factor(m16_w01 %in% 1:2,
                              labels = c('Satisfecho', 'Insatisfecho')),
    insatisf_ing_w02 = factor(m16_w02 %in% 1:2,
                              labels = c('Satisfecho', 'Insatisfecho')),
    insatisf_ing_w03 = factor(m16_w03 %in% 1:2,
                              labels = c('Satisfecho', 'Insatisfecho')),
    insatisf_ing_w04 = factor(m16_w04 %in% 1:2,
                              labels = c('Satisfecho', 'Insatisfecho')),
    insatisf_ing_w05 = factor(m16_w05 %in% 1:2,
                              labels = c('Satisfecho', 'Insatisfecho')),
    
    # Sobrecarga de deudas
    sobrecarga_deuda_w01 = factor(car::recode(m43_w01, "1 = 1; 2:3 = 2; 4:5 = 3; else = NA"),
                                  labels = c('Nada sobrecargado', 'No muy o algo sobrecargado', 
                                             'Bastante o muy sobrecargado')),

    sobrecarga_deuda_w03 = factor(car::recode(m43_w03, "1 = 1; 2:3 = 2; 4:5 = 3; else = NA"),
                                  labels = c('Nada sobrecargado', 'No muy o algo sobrecargado', 
                                             'Bastante o muy sobrecargado')),

    sobrecarga_deuda_w05 = factor(car::recode(m43_w05, "1 = 1; 2:3 = 2; 4:5 = 3; else = NA"),
                                  labels = c('Nada sobrecargado', 'No muy o algo sobrecargado', 
                                             'Bastante o muy sobrecargado')),
  
    # Apoyo social
    apoyo_social_w01 = factor(s12_w01 %in% 4:5,
                              labels = c('Sin apoyo social', 'Con apoyo social')),
    apoyo_social_w03 = factor(s12_w03 %in% 4:5,
                              labels = c('Sin apoyo social', 'Con apoyo social')),
    apoyo_social_w05 = factor(s12_w05 %in% 4:5,
                              labels = c('Sin apoyo social', 'Con apoyo social')),
    
    # Actividad física regular
    activ_fisica_w01 = factor(s04_w01 %in% 1:3,
                              labels = c('Sin actividad física regular', 'Con actividad física regular')),
    activ_fisica_w03 = factor(s04_w03 %in% 1:3,
                              labels = c('Sin actividad física regular', 'Con actividad física regular')),
    activ_fisica_w05 = factor(s04_w05 %in% 1:3,
                              labels = c('Sin actividad física regular', 'Con actividad física regular')),
    
    # Fumador
    fuma_w01 = factor(s08_w01 >= 1,
                      labels = c('No fuma', 'Fumador')),
    fuma_w03 = factor(s08_w03 >= 1,
                      labels = c('No fuma', 'Fumador')),
    fuma_w05 = factor(s08_w05 >= 1,
                      labels = c('No fuma', 'Fumador')),
    
    # IMC
    imc_w01 = ifelse(is_nsnr(s06_w01), NA, s06_w01) / (ifelse(is_nsnr(s05_w01), NA, s05_w01/100))^2,
    imc_w03 = ifelse(is_nsnr(s06_w03), NA, s06_w03) / (ifelse(is_nsnr(s05_w03), NA, s05_w03/100))^2,
    imc_w05 = ifelse(is_nsnr(s06_w05), NA, s06_w05) / (ifelse(is_nsnr(s05_w03), NA, s05_w03/100))^2,
    
    # Personalidad

    s22_01_w02 = ifelse(is_nsnr(s22_01_w02), NA, s22_01_w02),
    s22_02_w02 = ifelse(is_nsnr(s22_02_w02), NA, s22_02_w02),
    s22_03_w02 = ifelse(is_nsnr(s22_03_w02), NA, s22_03_w02),
    s22_04_w02 = ifelse(is_nsnr(s22_04_w02), NA, s22_04_w02),
    s22_05_w02 = ifelse(is_nsnr(s22_05_w02), NA, s22_05_w02),
    s22_06_w02 = ifelse(is_nsnr(s22_06_w02), NA, s22_06_w02),
    s22_07_w02 = ifelse(is_nsnr(s22_07_w02), NA, s22_07_w02),
    s22_08_w02 = ifelse(is_nsnr(s22_08_w02), NA, s22_08_w02),
    s22_09_w02 = ifelse(is_nsnr(s22_09_w02), NA, s22_09_w02),
    s22_10_w02 = ifelse(is_nsnr(s22_10_w02), NA, s22_10_w02),
    
    extraversion = 6 - (s22_01_w02) + s22_06_w02 ,
    agreeableness = s22_02_w02 + 6 - s22_07_w02,
    conscientiousness = 6 - s22_03_w02 + s22_08_w02 ,
    neuroticism = 6 - s22_04_w02 + s22_09_w02,
    openness = 6 - s22_05_w02 + s22_10_w02,
    
    # Direccion vida
    proyecto_vida = factor(s30_01_w03 %in% 4:5,
                           labels = c('No decidido dirección de vida', 'Decidido dirección de vida')),
    
    # Desigualdad percibida
    
    percepcion_desigualdad_w01 = factor(c18_11_w01 %in% 4:5,
                                        labels = c('Desigualdad no muy grande', 'Desigualdad muy grande')),
    percepcion_desigualdad_w02 = factor(c18_11_w02 %in% 4:5,
                                        labels = c('Desigualdad no muy grande', 'Desigualdad muy grande')),
    percepcion_desigualdad_w03 = factor(c18_11_w03 %in% 4:5,
                                        labels = c('Desigualdad no muy grande', 'Desigualdad muy grande')),
    percepcion_desigualdad_w04 = factor(c18_11_w04 %in% 4:5,
                                        labels = c('Desigualdad no muy grande', 'Desigualdad muy grande')),
    percepcion_desigualdad_w05 = factor(c18_11_w05 %in% 4:5,
                                        labels = c('Desigualdad no muy grande', 'Desigualdad muy grande')),
    
  )

```

## Crear y agregar trayectorias de variables independientes

```{r}

comparar_clusters <- function(.data, vars, K = 10) {
  
  seq <- TraMineR::seqdef(.data, 
                        var = vars,
                        weights = .data$ponderador02_w01)
  dist <- TraMineR::seqdist(seq,
                          method = "LCS",
                          with.missing = TRUE)
  ward <- cluster::agnes(dist, diss = TRUE, method = 'ward')

  # Comparar soluciones con diferentes numeros de trayectorias (se prueban de 2 a 10 clusters)
  ward.range <- WeightedCluster::as.clustrange(ward, diss = dist, ncluster = K)
  
  # Visualizar clusters:
  ward.range$stats %>%
    mutate(clusters = 2:10) %>%
    pivot_longer(cols = c(ASWw, HG, PBC, HC),
                 names_to = 'indicador',
                 values_to = 'value') %>%
    group_by(indicador) %>%
    mutate(value = (value - mean(value, na.rm = TRUE)) / sd(value, na.rm = TRUE)) %>%
    ggplot(aes(y = value, x = clusters, color = indicador, group = indicador)) +
    geom_line() +
    scale_x_continuous(breaks = 2:10)
    
}


```


```{r}
trayectoria <- function(.data, vars, K, olas = c(2016:2019, 2021), MISSING = TRUE, ...) {
  
seq <- TraMineR::seqdef(.data, 
                        var = vars,
                        ...,
                        weights = .data$ponderador02_w01)
dist <- TraMineR::seqdist(seq,
                          method = "LCS",
                          with.missing = MISSING)
ward <- cluster::agnes(dist, diss = TRUE, method = 'ward')

TraMineR::seqIplot(seq, group = stats::cutree(ward, k = K),
                   border = NA, 
                   space = 0, idxs = 0, xtlab = olas)

TraMineR::seqdplot(seq, group = stats::cutree(ward, k = K),
                   border = NA, 
                   space = 0)
}

```

### Insatisfacción con el ingreso {.unnumbered}

```{r}
comparar_clusters(elsoc_salud_modelo,
                  vars = c('insatisf_ing_w01', 'insatisf_ing_w02', 'insatisf_ing_w03', 'insatisf_ing_w04', 'insatisf_ing_w05'))

trayectoria(elsoc_salud_modelo,
            vars = c('insatisf_ing_w01', 'insatisf_ing_w02', 'insatisf_ing_w03', 'insatisf_ing_w04', 'insatisf_ing_w05'),
            cpal = c('palevioletred3', 'palegreen3'),
            K = 3)

trayectoria(elsoc_salud_modelo,
            vars = c('insatisf_ing_w01', 'insatisf_ing_w02', 'insatisf_ing_w03', 'insatisf_ing_w04', 'insatisf_ing_w05'),
            cpal = c('palevioletred3', 'palegreen3'),
            K = 4)
```

```{r}
# Agregar trayectoria de 4 clusters
seq <- TraMineR::seqdef(elsoc_salud_modelo, 
                        var = c('insatisf_ing_w01', 'insatisf_ing_w02', 'insatisf_ing_w03', 'insatisf_ing_w04'),
                        weights = elsoc_salud_modelo$ponderador02_w01)
dist <- TraMineR::seqdist(seq,
                          method = "LCS",
                          with.missing = TRUE)
ward <- cluster::agnes(dist, diss = TRUE, method = 'ward')

elsoc_salud_modelo$trayectoria_insatisf_ing <- factor(stats::cutree(ward, k = 4))

```

### Situación ocupacional (3 categorías) {.unnumbered}

```{r}

comparar_clusters(elsoc_salud_modelo,
                  vars = c('ocup_w01', 'ocup_w02', 'ocup_w03', 'ocup_w04', 'ocup_w05'))

trayectoria(elsoc_salud_modelo,
            vars = c('ocup_w01', 'ocup_w02', 'ocup_w03', 'ocup_w04', 'ocup_w05'),
            cpal = c('palevioletred3', 'khaki3', 'steelblue3'),
            K = 2)

trayectoria(elsoc_salud_modelo,
            vars = c('ocup_w01', 'ocup_w02', 'ocup_w03', 'ocup_w04', 'ocup_w05'),
            cpal = c('palevioletred3', 'khaki3', 'steelblue3'),
            K = 3)

trayectoria(elsoc_salud_modelo,
            vars = c('ocup_w01', 'ocup_w02', 'ocup_w03', 'ocup_w04', 'ocup_w05'),
            cpal = c('palevioletred3', 'khaki3', 'steelblue3'),
            K = 6)


```

```{r}
# Agregar trayectoria de 3 clusters
seq <- TraMineR::seqdef(elsoc_salud_modelo, 
                        var = c('ocup_w01', 'ocup_w02', 'ocup_w03', 'ocup_w04', 'ocup_w05'),
                        weights = elsoc_salud_modelo$ponderador02_w01)
dist <- TraMineR::seqdist(seq,
                          method = "LCS",
                          with.missing = TRUE)
ward <- cluster::agnes(dist, diss = TRUE, method = 'ward')

elsoc_salud_modelo$trayectoria_ocup <- factor(stats::cutree(ward, k = 3))

```

### Situación ocupacional (4 categorías) {.unnumbered}

```{r}

comparar_clusters(elsoc_salud_modelo,
            vars = c('ocup2_w01', 'ocup2_w02', 'ocup2_w03', 'ocup2_w04', 'ocup2_w05'))

trayectoria(elsoc_salud_modelo,
            vars = c('ocup2_w01', 'ocup2_w02', 'ocup2_w03', 'ocup2_w04', 'ocup2_w05'),
            cpal = c('palevioletred3', 'khaki3', 'steelblue3', 'palegreen3'),
            K = 3)

trayectoria(elsoc_salud_modelo,
            vars = c('ocup2_w01', 'ocup2_w02', 'ocup2_w03', 'ocup2_w04', 'ocup2_w05'),
            cpal = c('palevioletred3', 'khaki3', 'steelblue3', 'palegreen3'),
            K = 4)

trayectoria(elsoc_salud_modelo,
            vars = c('ocup2_w01', 'ocup2_w02', 'ocup2_w03', 'ocup2_w04', 'ocup2_w05'),
            cpal = c('palevioletred3', 'khaki3', 'steelblue3', 'palegreen3'),
            K = 5)

trayectoria(elsoc_salud_modelo,
            vars = c('ocup2_w01', 'ocup2_w02', 'ocup2_w03', 'ocup2_w04', 'ocup2_w05'),
            cpal = c('palevioletred3', 'khaki3', 'steelblue3', 'palegreen3'),
            K = 6)

```

```{r}
# Agregar trayectoria de 5 clusters
seq <- TraMineR::seqdef(elsoc_salud_modelo, 
                        var = c('ocup2_w01', 'ocup2_w02', 'ocup2_w03', 'ocup2_w04', 'ocup2_w05'),
                        weights = elsoc_salud_modelo$ponderador02_w01)
dist <- TraMineR::seqdist(seq,
                          method = "LCS",
                          with.missing = TRUE)
ward <- cluster::agnes(dist, diss = TRUE, method = 'ward')

elsoc_salud_modelo$trayectoria_ocup2 <- factor(stats::cutree(ward, k = 5),
                                               levels = c(4, 1, 3, 2, 5),
                                               labels = c('Ocupados', 'Ocupados-inactivos', 'Inactivos', 
                                               'Trabajadores no remunerados', 'Ocupados-desempleados'))

```

### Sobrecarga por deudas {.unnumbered}


```{r}


comparar_clusters(elsoc_salud_modelo,
            vars = c('sobrecarga_deuda_w01', 'sobrecarga_deuda_w03', 'sobrecarga_deuda_w05'))

trayectoria(elsoc_salud_modelo,
            vars = c('sobrecarga_deuda_w01', 'sobrecarga_deuda_w03', 'sobrecarga_deuda_w05'),
            olas = c(2016, 2018, 2021),
            cpal = c('palevioletred3', 'palegreen3', 'khaki3'),
            K = 4)

trayectoria(elsoc_salud_modelo,
            vars = c('sobrecarga_deuda_w01', 'sobrecarga_deuda_w03', 'sobrecarga_deuda_w05'),
            olas = c(2016, 2018, 2021),
            cpal = c('palevioletred3', 'palegreen3', 'khaki3'),
            K = 5)

trayectoria(elsoc_salud_modelo,
            vars = c('sobrecarga_deuda_w01', 'sobrecarga_deuda_w03', 'sobrecarga_deuda_w05'),
            olas = c(2016, 2018, 2021),
            cpal = c('palevioletred3', 'palegreen3', 'khaki3'),
            K = 6)

```

```{r}
# Agregar trayectoria de 3 clusters
seq <- TraMineR::seqdef(elsoc_salud_modelo, 
                        var = c('sobrecarga_deuda_w01', 'sobrecarga_deuda_w03', 'sobrecarga_deuda_w05'),
                        weights = elsoc_salud_modelo$ponderador02_w01)
dist <- TraMineR::seqdist(seq,
                          method = "LCS",
                          with.missing = TRUE)
ward <- cluster::agnes(dist, diss = TRUE, method = 'ward')

elsoc_salud_modelo$trayectoria_deuda <- factor(stats::cutree(ward, k = 5),
                                               levels = c(4, 3, 5, 2, 1),
                                               labels = c('Nada sobrecargados', 'Nada-Algo sobrecargados',
                                                          'No muy o algo sobrecargados', 'Bastante sobrecargados, aliviados 2021', 'Muy sobrecargados'))

```

### Avtividad física regular {.unnumbered}

```{r}

comparar_clusters(elsoc_salud_modelo,
            vars = c('activ_fisica_w01', 'activ_fisica_w03', 'activ_fisica_w05'))

trayectoria(elsoc_salud_modelo,
            vars = c('activ_fisica_w01', 'activ_fisica_w03', 'activ_fisica_w05'),
            olas = c(2016, 2018, 2021),
            cpal = c('palegreen3', 'palevioletred3'),
            K = 2)

trayectoria(elsoc_salud_modelo,
            vars = c('activ_fisica_w01', 'activ_fisica_w03', 'activ_fisica_w05'),
            olas = c(2016, 2018, 2021),
            cpal = c('palegreen3', 'palevioletred3'),
            K = 4)

trayectoria(elsoc_salud_modelo,
            vars = c('activ_fisica_w01', 'activ_fisica_w03', 'activ_fisica_w05'),
            olas = c(2016, 2018, 2021),
            cpal = c('palegreen3', 'palevioletred3'),
            K = 5)

```

```{r}
# Agregar trayectoria de 3 clusters
seq <- TraMineR::seqdef(elsoc_salud_modelo, 
                        var = c('activ_fisica_w01', 'activ_fisica_w03', 'activ_fisica_w05'),
                        weights = elsoc_salud_modelo$ponderador02_w01)
dist <- TraMineR::seqdist(seq,
                          method = "LCS",
                          with.missing = TRUE)
ward <- cluster::agnes(dist, diss = TRUE, method = 'ward')

elsoc_salud_modelo$trayectoria_activ_fisica <- factor(stats::cutree(ward, k = 4))

```


### Percepción desigualdad {.unnumbered}

```{r}

comparar_clusters(elsoc_salud_modelo,
            vars = c('percepcion_desigualdad_w01', 'percepcion_desigualdad_w02', 'percepcion_desigualdad_w03', 
            'percepcion_desigualdad_w04', 'percepcion_desigualdad_w05'))

trayectoria(elsoc_salud_modelo,
            vars = c('percepcion_desigualdad_w01', 'percepcion_desigualdad_w02', 'percepcion_desigualdad_w03', 
            'percepcion_desigualdad_w04', 'percepcion_desigualdad_w05'),
            cpal = c('palegreen3', 'palevioletred3'),
            K = 3)

trayectoria(elsoc_salud_modelo,
            vars = c('percepcion_desigualdad_w01', 'percepcion_desigualdad_w02', 'percepcion_desigualdad_w03', 
            'percepcion_desigualdad_w04', 'percepcion_desigualdad_w05'),
            cpal = c('palegreen3', 'palevioletred3'),
            K = 4)

trayectoria(elsoc_salud_modelo,
            vars = c('percepcion_desigualdad_w01', 'percepcion_desigualdad_w02', 'percepcion_desigualdad_w03', 
            'percepcion_desigualdad_w04', 'percepcion_desigualdad_w05'),
            cpal = c('palegreen3', 'palevioletred3'),
            K = 5)

```

```{r}
# Agregar trayectoria de 3 clusters
seq <- TraMineR::seqdef(elsoc_salud_modelo, 
                        var = c('percepcion_desigualdad_w01', 'percepcion_desigualdad_w02', 'percepcion_desigualdad_w03', 
            'percepcion_desigualdad_w04', 'percepcion_desigualdad_w05'),
                        weights = elsoc_salud_modelo$ponderador02_w01)
dist <- TraMineR::seqdist(seq,
                          method = "LCS",
                          with.missing = TRUE)
ward <- cluster::agnes(dist, diss = TRUE, method = 'ward')

elsoc_salud_modelo$trayectoria_percepcion_desigualdad <- factor(stats::cutree(ward, k = 3),
                                                      levels = c(3, 1, 2),
                                                      labels = c('Desigualdad muy grande',
                                                                 'Desigualdad muy grande - No muy grande en 2021',
                                                                 'Desigualdad no muy grande - muy grande en 2019-2021'))

```

## Guardar datos para usar después

```{r}
save(elsoc_salud_modelo, file = 'datos_salud_modelo.RData')

# sjlabelled::write_stata(x = elsoc_salud_modelo %>% 
#                           rename(trayectoria_om4_4 = trayectoria_om4.4,
#                                  trayectoria_om4_5 = trayectoria_om4.5,
#                                  trayectoria_gmm_4lin = trayectoria_gmm.4lin,
#                                  trayectoria_gmm_5lin = trayectoria_gmm.5lin
#                                  ), 
#                         path = 'datos_salud_modelo.dta')

```


<!--chapter:end:03-variables-independientes.Rmd-->


# Modelo multinomial logit

```{r}
load('datos_salud_modelo.RData')
```

## Comparación trayectorias

```{r}

with(elsoc_salud_modelo, rcompanion::cramerV(trayectoria_om4.4, trayectoria_gmm.4lin, bias.correct = TRUE))
with(elsoc_salud_modelo, rcompanion::cramerV(trayectoria_om4.4, trayectoria_gmm.5lin, bias.correct = TRUE))

with(elsoc_salud_modelo, rcompanion::cramerV(trayectoria_om4.5, trayectoria_gmm.4lin, bias.correct = TRUE))
with(elsoc_salud_modelo, rcompanion::cramerV(trayectoria_om4.5, trayectoria_gmm.5lin, bias.correct = TRUE))

```


## Variable dependiente: Trayectorias OM 4 clases


```{r}

m1 <- elsoc_salud_modelo %>%
  multinom(trayectoria_om4.4 ~ m0_sexo_w01 + m0_edad_w01 + log_ing + trayectoria_deuda + trayectoria_percepcion_desigualdad + trayectoria_ocup2 + trayectoria_activ_fisica,
           data = ., weights = ponderador02_w01) 

m2 <- elsoc_salud_modelo %>%
  multinom(trayectoria_om4.4 ~ m0_sexo_w01 + m0_edad_w01 + log_ing + trayectoria_deuda + trayectoria_percepcion_desigualdad + trayectoria_ocup2 + trayectoria_activ_fisica + fuma_w01 + imc_w01 + proyecto_vida + apoyo_social_w01,
           data = ., weights = ponderador02_w01) 

m3 <- elsoc_salud_modelo %>%
  multinom(trayectoria_om4.4 ~ m0_sexo_w01 + m0_edad_w01 + log_ing + trayectoria_deuda + trayectoria_percepcion_desigualdad + trayectoria_ocup2 + trayectoria_activ_fisica + fuma_w01 + imc_w01 + proyecto_vida + apoyo_social_w01 + extraversion + agreeableness + conscientiousness + neuroticism + openness,
           data = ., weights = ponderador02_w01) 

modelsummary::modelsummary(list(m1, m2, m3),
                           estimate = "{estimate}{stars}",
                           statistic = NULL,
                           stars = c('*' = .05, '**' = .01, '***' = .001),
                           shape = term + response ~ model)


```

## Variable dependiente: Trayectorias OM 5 clases


```{r}

m1 <- elsoc_salud_modelo %>%
  multinom(trayectoria_om4.5 ~ m0_sexo_w01 + m0_edad_w01 + log_ing + trayectoria_deuda + trayectoria_percepcion_desigualdad + trayectoria_ocup2 + trayectoria_activ_fisica,
           data = ., weights = ponderador02_w01) 

m2 <- elsoc_salud_modelo %>%
  multinom(trayectoria_om4.5 ~ m0_sexo_w01 + m0_edad_w01 + log_ing + trayectoria_deuda + trayectoria_percepcion_desigualdad + trayectoria_ocup2 + trayectoria_activ_fisica + fuma_w01 + imc_w01 + proyecto_vida + apoyo_social_w01,
           data = ., weights = ponderador02_w01) 

m3 <- elsoc_salud_modelo %>%
  multinom(trayectoria_om4.5 ~ m0_sexo_w01 + m0_edad_w01 + log_ing + trayectoria_deuda + trayectoria_percepcion_desigualdad + trayectoria_ocup2 + trayectoria_activ_fisica + fuma_w01 + imc_w01 + proyecto_vida + apoyo_social_w01 + extraversion + agreeableness + conscientiousness + neuroticism + openness,
           data = ., weights = ponderador02_w01) 

modelsummary::modelsummary(list(m1, m2, m3),
                           estimate = "{estimate}{stars}",
                           statistic = NULL,
                           stars = c('*' = .05, '**' = .01, '***' = .001),
                           shape = term + response ~ model)

```

## Variable dependiente: Trayectorias LCMM 4 clases


```{r}

m1 <- elsoc_salud_modelo %>%
  multinom(trayectoria_gmm.4lin ~ m0_sexo_w01 + m0_edad_w01 + log_ing + trayectoria_deuda + trayectoria_percepcion_desigualdad + trayectoria_ocup2 + trayectoria_activ_fisica,
           data = ., weights = ponderador02_w01) 

m2 <- elsoc_salud_modelo %>%
  multinom(trayectoria_gmm.4lin ~ m0_sexo_w01 + m0_edad_w01 + log_ing + trayectoria_deuda + trayectoria_percepcion_desigualdad + trayectoria_ocup2 + trayectoria_activ_fisica + fuma_w01 + imc_w01 + proyecto_vida + apoyo_social_w01,
           data = ., weights = ponderador02_w01) 

m3 <- elsoc_salud_modelo %>%
  multinom(trayectoria_gmm.4lin ~ m0_sexo_w01 + m0_edad_w01 + log_ing + trayectoria_deuda + trayectoria_percepcion_desigualdad + trayectoria_ocup2 + trayectoria_activ_fisica + fuma_w01 + imc_w01 + proyecto_vida + apoyo_social_w01 + extraversion + agreeableness + conscientiousness + neuroticism + openness,
           data = ., weights = ponderador02_w01) 

modelsummary::modelsummary(list(m1, m2, m3),
                           estimate = "{estimate}{stars}",
                           statistic = NULL,
                           stars = c('*' = .05, '**' = .01, '***' = .001),
                           shape = term + response ~ model)

```


## Variable dependiente: Trayectorias LCMM 5 clases


```{r}

m1 <- elsoc_salud_modelo %>%
  multinom(trayectoria_gmm.5lin ~ m0_sexo_w01 + m0_edad_w01 + log_ing + trayectoria_deuda + trayectoria_percepcion_desigualdad + trayectoria_ocup2 + trayectoria_activ_fisica,
           data = ., weights = ponderador02_w01) 

m2 <- elsoc_salud_modelo %>%
  multinom(trayectoria_gmm.5lin ~ m0_sexo_w01 + m0_edad_w01 + log_ing + trayectoria_deuda + trayectoria_percepcion_desigualdad + trayectoria_ocup2 + trayectoria_activ_fisica + fuma_w01 + imc_w01 + proyecto_vida + apoyo_social_w01,
           data = ., weights = ponderador02_w01) 

m3 <- elsoc_salud_modelo %>%
  multinom(trayectoria_gmm.5lin ~ m0_sexo_w01 + m0_edad_w01 + log_ing + trayectoria_deuda + trayectoria_percepcion_desigualdad + trayectoria_ocup2 + trayectoria_activ_fisica + fuma_w01 + imc_w01 + proyecto_vida + apoyo_social_w01 + extraversion + agreeableness + conscientiousness + neuroticism + openness,
           data = ., weights = ponderador02_w01) 

modelsummary::modelsummary(list(m1, m2, m3),
                           estimate = "{estimate}{stars}",
                           statistic = NULL,
                           stars = c('*' = .05, '**' = .01, '***' = .001),
                           shape = term + response ~ model)

```

## Modelo preferido: Trayectorias LCMM con 5 clases


```{r}

mf <- elsoc_salud_modelo %>%
  multinom(trayectoria_gmm.5lin ~ m0_sexo_w01 + m0_edad_w01 + log_ing + trayectoria_deuda + trayectoria_ocup2 + trayectoria_activ_fisica + proyecto_vida + apoyo_social_w01 + extraversion + agreeableness + conscientiousness + neuroticism + openness,
           data = ., weights = ponderador02_w01) 

modelsummary::modelsummary(mf,
                           estimate = "{estimate}{stars}",
                           statistic = NULL,
                           stars = c('*' = .05, '**' = .01, '***' = .001),
                           shape = term ~ response)

asd <- mf$fitted.values

```

<!--chapter:end:04-modelo-multinomial.Rmd-->

